臺灣高等法院刑事判決
110年度上訴字第2202號
上  訴  人  
即  被  告  李信賢


上列上訴人因詐欺等案件，不服臺灣桃園地方法院109年度審訴
字第2273號，中華民國110年4月21日第一審判決（起訴案號：臺
灣桃園地方檢察署109年度偵字第32122號），提起上訴，本院判
決如下：
    主  文
原判決撤銷。
李信賢成年人與少年共同犯三人以上共同冒用公務員名義犯詐欺
取財罪，處有期徒刑壹年陸月。未扣案之犯罪所得新臺幣伍仟元
沒收，於全部或一部不能沒收或不宜執行沒收時，追徵其價額。
    事  實
一、李信賢自民國108年底某日起，加入徐昌昱（另行通緝中） 
      、張捷森、汪祐呈（該2人現均由臺灣桃園地方法院以109
    年度審訴字2109號案件審理中）及少年王○廷（93年4月生，
    真實姓名詳卷，業經臺灣桃園地方法院少年法庭裁定施以感
    化教育）等人所屬以實施詐術為手段，具有持續性、牟利性
    及結構性之詐欺集團組織，李信賢、張捷森、汪祐呈3 人1 
    組擔任「收水」工作（負責向車手收取贓款），經由擔任「
    車手頭」工作（負責聯繫、監控車手）之徐昌昱聯繫，向擔
    任「車手」工作（領取贓款）之王○廷取款，並約定「收水
    」成員每人可獲得取款金額1%之報酬。李信賢即與張捷森、
    汪祐呈、徐昌昱及少年王○廷等詐欺集團成員共同基於參與
    犯罪組織、意圖為自己不法所有之3 人以上共同冒用公務員
    名義詐欺取財及掩飾詐欺犯罪所得去向之犯意聯絡，由A 集
    團不詳成員冒以高雄警察課長、郵局行員，多次電洽陳吳桃
    ，佯稱陳吳桃之個資遭盜用涉案，須交付款項以供偵辦，致
    陳吳桃陷於錯誤，依其指示先後於108 年12月25日面交新臺
    幣（下同）40萬元、於108年12月27日面交40萬元、於109年
    1月3 日面交50萬元、於109年1月6日面交50萬元，末於109
    年1月16日10時39分許，在桃園市○○區○○街00號「福海宮」
    ，由王○廷向陳吳桃取款，復經徐昌昱指示李信賢等3 人，
    於王○廷取款後同日稍晚，同車前往桃園市大園區國際路「
    福元宮」後方停車場，向王○廷取款後，轉交予徐昌昱，以
    將該等詐得款項透過層層轉手方式，掩飾、隱匿詐欺犯罪所
    得之來源、去向，確保詐欺犯罪所得，每人並獲取約定報酬
    5,000元。嗣經陳吳桃察覺有異，報警究辦，為警循線查悉
    上情。
二、案經陳吳桃訴由桃園市政府警察局大園分局報告臺灣桃園地
    方檢察署檢察官偵查起訴。
        理  由
壹、證據能力部分：
一、按組織犯罪防制條例第12條第1 項中段規定：「訊問證人之
    筆錄，以在檢察官或法官面前作成，並經踐行刑事訴訟法所
    定訊問證人之程序者為限，始得採為證據」，此為刑事訴訟
    證據能力之特別規定，且較92年2月6日修正公布，同年9 月
    1 日施行之刑事訴訟法證據章有關傳聞法則之規定更為嚴謹
    ，自應優先適用。依上開規定，證人於警詢時之陳述，於違
    反組織犯罪防制條例案件，即絕對不具證據能力，無修正後
    刑事訴訟法第159 條之2 、第159 條之3 及第159 條之5 規
    定之適用，不得採為判決基礎（最高法院104 年度台上字第
    203 號判決意旨參照）。從而本件證人即告訴人陳吳桃於警
    詢中之證述(見臺灣桃園地方檢察署109年度他字第3299號偵
    卷【下稱第3299號他卷】第17至24、153至160、417至426頁
    ，109年度少連偵字第409號偵卷【下稱少連偵卷】第87至96
    頁，109年度他字第7922號偵卷【下稱第7922號他卷】第109
    至118頁)，就上訴人即被告李信賢(下稱被告)所犯參與犯罪
    組織罪部分並無證據能力。另按組織犯罪防制條例第12條第
    1 項中段規定：「訊問證人之筆錄，以在檢察官或法官面前
    作成，並經踐行刑事訴訟法所定訊問證人之程序者為限，始
    得採為證據。」，雖以立法明文排除被告以外之人於檢察事
    務官、司法警察官或司法警察調查中所為之陳述，得適用刑
    事訴訟法第159 條之2 、第159 條之3 及第159 條之5 等規
    定；惟上開規定，必以犯罪組織成員係犯本條例之罪者，始
    足語焉，若係犯本條例以外之罪，即使與本條例所規定之罪
    ，有裁判上一罪之關係，關於該所犯本條例以外之罪，其被
    告以外之人所為之陳述，自仍應依刑事訴訟法相關規定，定
    其得否為證據（最高法院103年度台上字第2915號判決意旨
    參照）。依上開說明，被告所犯加重詐欺及洗錢罪，雖與其
    所犯參與犯罪組織罪有裁判上一罪之關係，亦不適用上開組
    織犯罪防制條例排除證據能力之規定。是關於本案被告所犯
    加重詐欺罪及洗錢罪部分，證人證述之證據能力自須回歸刑
    事訴訟法論斷之，附此敘明。
二、次按被告以外之人（包括證人、鑑定人、告訴人、被害人及
    共同被告等）於審判外之陳述雖不符刑事訴訟法第159條之1
    至之4等四條之規定，然經當事人於審判程序同意作為證據
    ，法院審酌該言詞陳述或書面陳述作成時之情況，認為適當
    者，亦得為證據；當事人、代理人或辯護人於法院調查證據
    時，知有刑事訴訟法第159條第1項不得為證據之情形，而未
    於言詞辯論終結前聲明異議者，視為有前項之同意，同法第
    159條之5定有明文。立法意旨在於傳聞證據未經當事人之反
    對詰問予以核實，原則上先予排除。惟若當事人已放棄反對
    詰問權，於審判程序中表明同意該等傳聞證據可作為證據；
    或於言詞辯論終結前未聲明異議，基於尊重當事人對傳聞證
    據之處分權，及證據資料愈豐富，愈有助於真實發見之理念
    ，且強化言詞辯論主義，使訴訟程序得以順暢進行，上開傳
    聞證據亦均具有證據能力。查本件如上所述外，以下所引用
    之被告以外之人於審判外之供述證據，檢察官於本院準備程
    序及審判程序時對證據能力均不爭執（見本院卷第47至48、
    74至75頁)，而被告於本院準備程序及審判程序雖未到庭，
    惟其於原審對證據能力亦均不爭執（見原審卷第45至54頁)
    ，且迄至言詞辯論終結前均未聲明異議，而本院審酌上開供
    述證據資料製作時之情況，無不當取供及證明力明顯過低之
    瑕疵，認以之作為證據應屬適當，揆諸前開規定，本院亦認
    為均應有證據能力。
三、另本院以下援引之其餘非供述證據資料，檢察官於本院準備
    程序及審判程序時對證據能力均不爭執（見本院卷第48至52
    、75至80頁)，而被告於本院準備程序及審判程序雖未到庭
    ，惟其於原審對證據能力亦均不爭執（見原審卷第45至54頁
    )，且其中關於刑事訴訟法第164條第2項規定，證物如為文
    書部分，係屬證物範圍。該等可為證據之文書，已經依法踐
    行調查證據之程序，即提示或告以要旨，自具有證據能力，
    併此敘明。
貳、實體部分：
一、認定事實所憑之證據及理由：
(一)被告於本院審理中經合法傳喚雖未到庭，惟上開事實，業據
    被告於偵查、原審準備程序及審判程序中坦承不諱(見第792
    2號他卷第19至25、187至191頁，原審卷第45至54頁)，核與
    證人即告訴人陳吳桃於警詢中證述遭詐騙過程大致相符，並
    據證人即共犯張捷森、汪祐呈及少年王○廷於警詢、偵查中
    證述明確(見第3299號他卷第27至33、35至37、163至169、1
    71至173、277至283、315至323、391至399、403至405、523
    至527頁，第7922號他卷第55至63、71至79、91至99、101至
    103頁，少連偵卷第13至21、45至53、67至75、77至79、187
    至191頁)，被告參與犯罪組織部分，亦據證人即告訴人陳吳
    桃於本院審理中到庭證述明確(見本院卷第72至74頁)，並有
    告訴人陳吳桃(下稱告訴人)就109年1月16日10時39分監視器
    翻拍照片指認車手（見第3299號他卷第25、161、427頁，少
    連偵卷第97頁，第792號他卷第119頁）、車號000-0000號自
    用小客車車輛詳細資料報表（見第3299號他卷第45、181、3
    47 頁，少連偵卷第59頁）、王○廷桃園市政府警察局大園分
    局109年2月3日搜索扣押筆錄、扣押物品目錄表（見第3299
    號他卷第47至51、461至465頁）、通聯調閱查詢單（見第32
    99號他卷第61、73至74、111、183、207至208、353至354、
    365、459頁，少連偵卷第37、65至66頁）、內政部警政署反
    詐騙諮詢專線紀錄表（見第3299號他卷第467至468頁，少連
    偵卷第131至132頁，第7922號他卷第153至154頁）、車手取
    款前後監視器畫面翻拍照片（見第3299號他卷第143至146、
    219至222 、261至264頁）、臺灣桃園地方檢察署109年度偵
    字第30357號、109年度少連偵字第409號起訴書（見第7922
    號他卷第195至198頁）等附卷可稽，是被告上揭自白確與事
    實相符，應堪採信。
(二)從而，本件事證明確，被告上開犯行，堪以認定，應予依法
    論科。
二、論罪及刑之加重、減輕部分：
(一)按組織犯罪防制條例所稱犯罪組織，指3人以上以實施強暴
    、脅迫、詐術、恐嚇為手段或最重本刑逾5年有期徒刑之刑
    之罪，所組成具有持續性或牟利性之有結構性組織。前項有
    結構性組織，指非為立即實施犯罪而隨意組成，不以具有名
    稱、規約、儀式、固定處所、成員持續參與或分工明確為必
    要，組織犯罪防制條例第2條定有明文。經查，被告於108年
    底某日即加入徐昌昱、張捷森、汪祐呈及少年王○廷等人所
    屬之本案詐欺集團，被告、張捷森、汪祐呈3 人為1組擔任
    「收水」工作（負責向車手收取贓款），經由擔任「車手頭
    」工作（負責聯繫、監控車手）之徐昌昱聯繫，向擔任「車
    手」工作（領取贓款）之王○廷取款，並約定「收水」成員
    每人可獲得取款金額1%之報酬。本案由詐欺集團不詳成員冒
    以高雄警察課長、郵局行員，多次電洽告訴人，佯稱告訴人
    之個資遭盜用涉案，須交付款項以供偵辦，致告訴人陷於錯
    誤，依其指示先後於108 年12月25日面交40萬元、於108年1
    2月27日面交40萬元、於109年1月3 日面交50萬元、於109年
    1月6日面交50萬元，末於109年1月16日10時39分許，在桃園
    市○○區○○街00號「福海宮」，由王○廷向告訴人取款，復經
    徐昌昱指示被告、張捷森、汪祐呈3 人，於王○廷取款後同
    日稍晚，同車前往桃園市大園區國際路「福元宮」後方停車
    場，向王○廷取款後，轉交予徐昌昱，此業據被告供明在卷
    （見第7922號他卷第19至25、187至191頁，原審卷第45至54
    頁)，並據證人即共犯張捷森、汪祐呈及少年王○廷於警詢、
    偵查中證述明確，已如前述，該集團內部分工，顯係先由集
    團成員向告訴人行騙，被告與張捷森、汪祐呈3 人再依詐欺
    集團成員指示前往指定地點，向少年王○廷收取其向被害人
    所收款項，再轉交予詐欺集團成員徐昱昌，被告藉此可取得
    報酬，足見該集團應屬具持續性之組織體，並有分工、聯繫
    、分享報酬之完整結構，非為立即實施犯罪而隨機組成，是
    依被告加入本案詐欺集團之期間、集團成員之分工、報酬之
    計算方式、遂行詐欺犯行之獲利等節，堪認本案被告所加入
    之詐欺集團係以實施詐術為手段，具有持續性或牟利性之結
    構性組織，而該當於組織犯罪防制條例第2條第1項所稱之犯
    罪組織。
(二)次按105年12月28日修正公布，並於106年6月28日生效施行
    之洗錢防制法將針對特定犯罪所得之處置、分層化及整合等
    動態過程，皆納為洗錢行為，並分別對應為該法第2 條第1
    款、第2 款及第3 款之規定，其中該條第2 款規定「掩飾或
    隱匿特定犯罪所得之本質、來源、去向、所在、所有權、處
    分權或其他權益者」之洗錢行為，係指掩飾或隱匿犯特定犯
    罪所得金流軌跡，以消除特定犯罪所得之不法可追溯性而阻
    止司法追查而言。故而，倘行為人知悉係充作存匯特定犯罪
    不法所得贓款之用途而提供金融帳戶，則該等已得手贓款之
    原始「來源」，即因另行轉存匯入行為人所提供之金融帳戶
    而告模糊，並遮蔽其與特定犯罪之連結；又苟行為人復將存
    匯於其所提供金融帳戶內之贓款，故意提領現金後轉存或匯
    至其他金融帳戶，或直接交付與不詳之收款人，將會造成該
    等特定犯罪所得之「去向」不明，而該等犯罪所得贓款輾轉
    流向他處後，其「來源」於特定犯罪之脈絡更形隱微甚至消
    泯，而喪失其不法之可追溯性，原本連貫之金流軌跡即遭阻
    斷，行為人上揭製造金流斷點以妨阻司法追查之主觀意思與
    客觀行為，自合於洗錢防制法第2條第2款「掩飾特定犯罪所
    得之來源及去向」之洗錢行為定義規定，而該當同法第14條
    第1 項所規定「有第2條各款（第2款）所列洗錢行為者」之
    一般洗錢罪構成要件（最高法院109 年度台上字第1812號判
    決意旨參照）。又過去實務認為，行為人對犯特定犯罪所得
    之財物或利益作直接使用或消費之處分行為，或僅將自己犯
    罪所得財物交予其他共同正犯，祇屬犯罪後處分贓物之行為
    ，非洗錢防制條例所規範之洗錢行為，惟依105年12月28日
    修正公布之洗錢防制法規定，倘行為人意圖掩飾或隱匿特定
    犯罪所得來源，將特定犯罪所得直接消費處分，甚或交予其
    他共同正犯，而由共同正犯以虛假交易外觀掩飾不法金流移
    動，即難認單純犯罪後處分贓物之行為，應仍構成修正後該
    法第2條第1或2款之洗錢行為（最高法院108 年度台上字第1
    744號判決意旨可參）。本案由詐欺集團不詳成員冒以高雄
    警察課長、郵局行員，多次電洽告訴人，佯稱告訴人之個資
    遭盜用涉案，須交付款項以供偵辦，致告訴人陷於錯誤，依
    指示先後於上開時地，由王○廷向告訴人取款，復經徐昌昱
    指示被告、張捷森、汪祐呈3 人，於王○廷取款後同日稍晚
    ，向王○廷取款後，轉交予詐欺集團成員徐昌昱，致使檢警
    機關因該告訴人係提領現金，並經層層轉手，難以追溯款項
    之來源、去向，形成追查之斷點及阻礙，依上開說明，被告
    所為自構成洗錢防制法第14條第1項之一般洗錢罪。起訴書
    雖未引用洗錢防制法第14條第1項之罪名；然起訴書既已記
    載告訴人因遭詐騙，而依指示面交現款予詐欺集團成員之事
    實，復經本院於審判程序時，當庭諭知被告可能涉犯洗錢防
    制法第14條第1項之罪名，請檢察官一併論告（見本院卷第7
    1頁），並無礙於被告訴訟權益之維護，本院自應併予審究
    ，併此敘明。　　
(三)核被告所為，係犯組織犯罪防制條例第3 條第1 項後段之  
    參與犯罪組織罪、洗錢防制法第14條第1項之一般洗錢罪及
    刑法第339 條之4第1項第1、2 款之三人以上共同冒用公務
    員名義犯詐欺取財罪。
(四)另按共同實行犯罪行為之人，在合同意思範圍以內，各自分
    擔犯罪行為之一部，相互利用他人之行為，以達其犯罪之目
    的者，即應對於全部所發生之結果，共同負責，不問犯罪動
    機起於何人，亦不必每一階段犯行，均經參與（最高法院96
    年度台上字第713 號判決意旨可參）。本件雖無證據證明被
    告直接對告訴人施用詐術，然被告既依所屬詐欺集團成員徐
    昱昌之聯繫，於王○廷向告訴人取款後，向王○廷收取款項，
    再轉交徐昌昱交付詐欺集團其他成員，使本案詐欺集團成員
    得以完成詐欺取財犯行，並確保獲得不法利潤，顯係與其他
    集團成員彼此分工，在合同意思範圍內，各自分擔犯罪行為
    之一部，並相互利用他人之行為，以達遂行犯罪之目的，參
    酌前揭所述，被告自應就該詐欺集團成員行為之結果共同負
    責，是被告與張捷森、汪祐呈、徐昌昱及少年王○廷等詐欺
    集團成員間，就上開犯行，有犯意聯絡與行為分擔，均為共
    同正犯。　　
(五)又被告所犯參與犯罪組織罪、一般洗錢罪及三人以上共同冒
    用公務員名義犯詐欺取財罪，係以一行為同時觸犯上開數罪
    名，為想像競合犯，應從重依三人以上共同冒用公務員名義
    犯詐欺取財罪處斷。
(六)查被告行為時為已滿20歲之成年人，而王○廷行為時係14歲
    以上未滿18歲之人，有其等年籍資料在卷可參，被告與少年
    王○廷共同實施犯罪，應依兒童及少年福利與權益保障法第1
    12條第1項規定加重其刑。　　　　　　
(七)又犯前2條之罪，在偵查或審判中自白者，減輕其刑，洗錢
    防制法第16條第2項定有明文；犯第3條之罪，偵查及審判中
    均自白者，減輕其刑，組織犯罪防制條例第8 條第1 項後段
    亦有明文。而想像競合犯之處斷刑，本質上係「刑之合併」
    ，其所謂從一重處斷，乃將想像競合犯組成之評價上數罪，
    合併為科刑一罪，其所對應之刑罰，亦合併其評價上數罪之
    數法定刑，而為一個處斷刑。易言之，想像競合犯侵害數法
    益者皆成立犯罪，論罪時必須輕、重罪併舉論述，同時宣告
    所犯各罪名，包括各罪有無加重、減免其刑之情形，亦應說
    明論列，量刑時併衡酌輕罪部分量刑事由，評價始為充足，
    然後依刑法第55條規定「從一重處斷」，非謂對於其餘各罪
    可置而不論。因此，法院決定處斷刑時，雖以其中最重罪名
    之法定刑，做為裁量之準據，惟於裁量其輕重時，仍應將輕
    罪合併評價在內（最高法院108 年度台上字第4405、4408號
    判決意旨）。是本案被告所犯洗錢防制法第14條第1項洗錢
    罪及組織犯罪防制條例第3條第1項後段之參與犯罪組織罪，
    雖為想像競合犯，揆諸前揭判決意旨，被告罪名所涉相關加
    重、減免其刑之規定，仍應列予說明，並於量刑時在加重詐
    欺取財罪之法定刑度內合併評價。本案被告就其加入詐騙集
    團經過及在組織扮演角色分工，以及其向共犯即其他詐欺集
    團成員取得贓款後，再依指示將贓款轉交予依其他詐欺集團
    成員，進而掩飾犯罪所得去向與所在之洗錢等事實，於偵查
    、原審審理時始終供述詳實，業如前述，應認其對參與犯罪
    組織、洗錢行為主要構成要件事實有所自白，是就此部分減
    輕事由，自應由量刑時併予衡酌。
三、撤銷改判、量刑及沒收之理由：
(一)原審就被告上開犯行，認事證明確，予以論罪科刑，固非無
    見。惟查：㈠本案被告上揭犯行，除涉犯刑法第339條之4第1
    項第1、2款之三人以上共同冒用公務員名義犯詐欺取財罪外
    ，另涉犯洗錢防制法第14條第1項之洗錢罪，已如前述，原
    審就此部分漏未審酌，並論及罪名，自有未合。㈡按組織犯
    罪防制條例第12條第1項中段規定：「訊問證人之筆錄，以
    在檢察官或法官面前作成，並經踐行刑事訴訟法所定訊問證
    人之程序者為限，始得採為證據」，此為刑事訴訟證據能力
    之特別規定，且較刑事訴訟法證據章有關傳聞法則之規定更
    為嚴謹，自應優先適用。依上開規定，證人即告訴人於警詢
    中之證述，就被告所犯參與犯罪組織罪部分，並無證據能力
    ，原審失察，就被告所犯參與犯罪組織罪部分，於事實及理
    由欄並逕引起訴書所載，而起訴書就告訴人部分，僅有其於
    警詢中之證述，作為認定被告涉犯參與犯罪組織之依據，揆
    諸上開明，自有未合。㈡本案被告所犯洗錢防制法第14條第1
    項洗錢罪、組織犯罪防制條例第3條第1項後段之參與犯罪組
    織罪，與刑法第339 條之4第1項第2款之三人以上共同詐欺
    取財罪，3罪間雖為想像競合犯，揆諸前揭判決意旨，被告
    罪名所涉相關減免其刑之規定，仍應列予說明，並於量刑時
    在加重詐欺取財罪之法定刑度內合併評價，原判決就此部分
    於理由欄就相關減免其刑規定，並未於量刑理由加以說明，
    亦有未洽。㈢次按行為人以一行為觸犯組織犯罪防制條例第3
    條第1項後段之參與犯罪組織罪，及刑法第339條之4第1項第
    1款、第2款之加重詐欺取財罪，於從一重之加重詐欺取財罪
    處斷而為科刑時，因所犯輕罪（參與犯罪組織罪）之刑罰以
    外之法律效果，即組織犯罪防制條例第3 條第3 項強制工作
    之規定，並未被重罪所吸收，仍應一併適用，原審就本案被
    告涉犯組織犯罪防制條例第3條第1項後段之參與犯罪組織罪
    部分，就是否諭知強制工作於理由欄並未說明其理由，自有
    未合。
(二)本件被告提起上訴，其上訴意旨固主張原審量刑過重，請求
    從輕量刑云云(見本院卷第25至26頁)。惟按量刑之輕重，屬
    於為裁判之法院得依職權自由裁量之事項，苟其量刑已以行
    為人之責任為基礎，並斟酌刑法第57條所列一切情狀，在法
    定刑度內，酌量科刑，如無偏執一端，致明顯輕重失衡情形
    ，不得遽指為不當或違法。查本件原判決就此部分已審酌刑
    法第57條所定科刑應審酌事項，在法定刑度範圍內予以科刑
    ，難認有何輕重失衡情形，另按量刑輕重係屬事實審法院得
    依職權自由裁量之事項，本件原審量刑已以行為人之責任為
    基礎，斟酌被告犯罪情節、手段、所生危害及犯罪後坦認犯
    行之態度尚可及被告之智識等一切情狀，而為刑之量定，既
    未逾越法定刑度，亦無濫用自由裁量權限或違反比例原則，
    其量刑自屬妥適，而無被告上訴意旨所指之顯然失出或有失
    衡平情事。被告前揭上訴意旨，尚屬無據。本件被告上訴，
    雖無理由，惟原判決既有上開無可維持之瑕疵可議，自應由
    本院將原判決予以撤銷改判。
(三)爰以行為人之責任為基礎，審酌近年詐欺案件頻傳，詐欺集
    團手段日趨組織化、態樣繁多且分工細膩，每每造成社會民
    眾受騙，損失慘重，並造成社會秩序之恐慌，亦破壞社會成
    員間之互信基礎，因現今詐欺集團對於社會治安危害甚鉅，
    政府多嚴加懲罰，以達有效嚇阻之目的，被告竟不思以正途
    獲取財物，為圖一己私利，加入詐騙集團擔任取水之工作，
    無視政府打擊詐欺犯罪之政策，亦缺乏對他人財產法益之尊
    重，其所為誠屬不該，應予非難，且未與告訴人達成和解，
    賠償告訴人之損失；惟兼衡其犯罪後坦承所有犯行，核與洗
    錢防制法第16條第2項及組織犯罪防制條例第8條第1項後段
    審判中自白減刑規定相符，並兼衡其素行、於原審自陳其入
    監前以做工為生、月收入約3萬元、教育程度為高中肄業等
    一切情狀（見原審卷第53頁)，量處如主文第2項所示之刑，
    以示懲儆。
(四)不予宣告強制工作之說明：　　　
    按行為人以一行為觸犯組織犯罪防制條例第3條第1項後段之
    參與犯罪組織罪，及刑法第339 條之4第1項第1款、第2款之
    加重詐欺取財罪，於從一重之加重詐欺取財罪處斷而為科刑
    時，因所犯輕罪（參與犯罪組織罪）之刑罰以外之法律效果
    ，即組織犯罪防制條例第3 條第3 項強制工作之規定，並未
    被重罪所吸收，仍應一併適用。惟該條項規定「應於刑之執
    行前，令入勞動場所，強制工作，其期間為3 年」，而未依
    個案情節，區分行為人是否具有反社會的危險性及受教化矯
    治的必要性，一律宣付刑前強制工作3 年；衡諸該條例所規
    定之強制工作，性質上原係對於有犯罪習慣，或因遊蕩、懶
    惰成習而犯罪者，所為之處置，本於法律合憲性解釋原則，
    依司法院釋字第471號關於行為人有無預防矯治其社會危險
    性之必要，及比例原則等與解釋意旨不相衝突之解釋方法，
    為目的性限縮，對犯該條例第3 條第1 項之參與犯罪組織罪
    者，視其行為之嚴重性、表現之危險性、對於未來行為之期
    待性，以及所採措施與預防矯治目的所需程度，於有預防矯
    治其社會危險性之必要，且符合比例原則之範圍內，由法院
    依該條例第3條第3 項規定，一併宣告刑前強制工作（最高
    法院108年度台上大字第2306號裁定意旨參照）。審酌被告
    雖參與本案詐欺集團之犯罪組織，惟其於該詐欺集團內係擔
    任取水角色，負責向車手收取詐騙所得，是其屬詐欺集團之
    下層成員，並非核心決策角色，參與情節非重，另參諸被告
    自承加入犯罪組織之時間為108年底某日，迄109年1月16日
    即遭查獲本案，參與時間約1個月餘，持續時間非久，是其
    於本案犯行所顯現之行為嚴重性及表現危險性均非重，且被
    告於原審審理時供稱：其入監前以做工為生、月收入約3萬
    元等語（見原審卷第33頁），故被告加入詐騙集團前確實有
    穩定工作，並無遊蕩或懶惰成習而犯罪之情，復經本院就其
    本案犯行判處有期徒刑1年6月，透過刑罰之執行，應已足令
    其產生警惕，而達預防再犯及矯治之效，亦足以完全評價及
    處罰其應負之罪責，倘再予以宣告強制工作，實有悖於比例
    原則，故本院認對被告無再為宣告強制工作之必要。
(五)沒收之說明：　　　　　
 1、按犯罪所得，屬於犯罪行為人者，沒收之。前二項之沒收，
    於全部或一部不能沒收或不宜執行沒收時，追徵其價額，刑
    法第38條之1第1項前段、第3項分別定有明文。查被告於原
    審供稱：我交錢給張捷森後，他會叫徐昌昱拿錢給我，總共
    就給我這個5,000元等語（見原審卷第48頁），是該5,000元
    係被告犯罪所得，爰依刑法第38條之1第1項規定宣告沒收，
    且該犯罪所得並未扣案，併依同條第3項規定，宣告於全部
    或一部不能沒收或不宜執行沒收時，追徵其價額。
 2、犯洗錢防制法第14條之罪，其所移轉、變更、掩飾、隱匿、
    收受、取得、持有、使用之財物或財產上利益，沒收之，洗
    錢防制法第18條第1 項前段定有明文。關於犯罪行為人犯洗
    錢防制法第14條之罪，其所掩飾、隱匿之財物本身僅為洗錢
    之標的，難認係供洗錢所用之物，故洗錢行為之標的除非屬
    於前置犯罪之不法所得，而得於前置犯罪中予以沒收者外，
    既非本案洗錢犯罪之工具及產物，亦非洗錢犯罪所得，尤非
    違禁物，尚無從依刑法沒收規定予以宣告沒收，自應依上開
    第18條第1項前段規定予以宣告沒收。且此規定係採義務沒
    收主義，祇要合於前述規定，法院即應為相關沒收之諭知，
    然該洗錢行為之標的是否限於行為人者始得宣告沒收，法無
    明文，是從有利於被告之認定，倘法條並未規定「不問屬於
    犯罪行為人與否均沒收」時，自仍以屬於被告所有者為限，
    始應予沒收。本件被告向共犯少年王○廷收取告訴人所交付
    款項後，即轉交徐昌昱後再交付詐欺集團其成員，由其他詐
    欺集團成員取走，認該部分款項即非被告所有，亦無事實上
    處分權限，自無庸宣告沒收或追徵，附此敘明。　　　　
四、被告於本院審判期日，經合法傳喚無正當理由不到庭，爰不
    待其陳述，逕行判決。
據上論斷，應依刑事訴訟法第371條、第369條第1項前段、第364
條、第299條第1項前段，組織犯罪防制條例第3條第1項後段，洗
錢防制法第2條第2款、第14條第1項，兒童及少年福利與權益保
障法第112條第1項，刑法第11條、第28條、第339條之4第1項第1
、2款、第55條、第38條之1第1項前段、第3項，刑法施行法第1
條之1第1項，判決如主文。
本案經檢察官林郁芬提起公訴，檢察官張秋雲到庭執行職務。
中　　華　　民　　國　　110 　年　　11　　月　　2 　　日
                  刑事第一庭  審判長法　官　周煙平
　　　　　　　　　　　　　　　　　　法　官  連育群
　　　　　　　　　　　　　　　　　　法　官　吳炳桂
以上正本證明與原本無異。
如不服本判決，應於收受送達後20日內向本院提出上訴書狀，其
未敘述上訴之理由者並得於提起上訴後20日內向本院補提理由書
（均須按他造當事人之人數附繕本）「切勿逕送上級法院」。
                                    書記官  吳芝嘉
中　　華　　民　　國　　110 　年　　11　　月　　2 　　日
附錄本案論罪科刑法條全文：　　　　　　　　　　　　　　
組織犯罪防制條例第3條：
發起、主持、操縱或指揮犯罪組織者，處 3 年以上 10 年以下
有期徒刑，得併科新臺幣 1 億元以下罰金；參與者，處 6 月以
上 5 年以下有期徒刑，得併科新臺幣 1 千萬元以下罰金。但參
與情節輕微者，得減輕或免除其刑。
具公務員或經選舉產生之公職人員之身分，犯前項之罪者，加重
其刑至二分之一。
犯第 1 項之罪者，應於刑之執行前，令入勞動場所，強制工作
，其期間為 3 年。
前項之強制工作，準用刑法第 90 條第 2 項但書、第 3 項及第
98 條第 2 項、第 3 項規定。
以言語、舉動、文字或其他方法，明示或暗示其為犯罪組織之成
員，或與犯罪組織或其成員有關聯，而要求他人為下列行為之一
者，處 3 年以下有期徒刑，得併科新臺幣 3 百萬元以下罰金：
一、出售財產、商業組織之出資或股份或放棄經營權。
二、配合辦理都市更新重建之處理程序。
三、購買商品或支付勞務報酬。
四、履行債務或接受債務協商之內容。
前項犯罪組織，不以現存者為必要。
以第 5 項之行為，使人行無義務之事或妨害其行使權利者，亦
同。
第 5 項、第 7 項之未遂犯罰之。
洗錢防制法第2條：
本法所稱洗錢，指下列行為：
一、意圖掩飾或隱匿特定犯罪所得來源，或使他人逃避刑事追訴
    ，而移轉或變更特定犯罪所得。
二、掩飾或隱匿特定犯罪所得之本質、來源、去向、所在、所有
    權、處分權或其他權益者。
三、收受、持有或使用他人之特定犯罪所得。
洗錢防制法第14條：
有第二條各款所列洗錢行為者，處 7 年以下有期徒刑，併科新
臺幣 5 百萬元以下罰金。
前項之未遂犯罰之。
前二項情形，不得科以超過其特定犯罪所定最重本刑之刑。
中華民國刑法第339條之4
犯第339條詐欺罪而有下列情形之一者，處1年以上7年以下有期
徒刑，得併科1百萬元以下罰金：
一、冒用政府機關或公務員名義犯之。
二、三人以上共同犯之。
三、以廣播電視、電子通訊、網際網路或其他媒體等傳播工具，
    對公眾散布而犯之。
前項之未遂犯罰之。